臺灣彰化地方法院刑事判決
111年度金訴字第157號
公  訴  人  臺灣彰化地方檢察署檢察官
被      告  謝文華



上列被告因違反洗錢防制法等案件，經檢察官提起公訴（111年
度偵緝字第382、383、384號），嗣被告於準備程序中就被訴事
實為有罪之陳述，經本院合議庭裁定由受命法官獨任進行簡式審
判程序，判決如下：
    主  文
謝文華犯如附表所示之罪，各處如同表「主文」欄所示之刑及沒
收。附表編號1、3、4應執行有期徒刑陸月，併科罰金新臺幣貳
萬元，罰金如易服勞役，以新臺幣壹仟元折算壹日。
    事  實
一、謝文華意圖為自己不法之所有，分別基於（加重）詐欺取財
    （得利）及洗錢犯意，以附表「犯罪事實」欄所示之方式對
    楊雅晴、李中泰、熊振傑及康庭毓等人施用詐術，致前開人
    等均陷於錯誤，分別匯款至謝文華所指定之他人帳戶（附表
    編號2至4），或提供帳戶資料予謝文華獲致使用之利益（附
    表編號1），謝文華再指示關係人將所匯款項領出或轉帳，
    藉此（欲）切斷金流，以掩飾、隱匿詐欺所得之去向及所在
    （附表編號2部分則因未及領出而未遂）。
二、案經楊雅晴訴由高雄市政府警察局林園分局、李中泰訴由雲
    林縣警察局臺西分局、康庭毓訴由彰化縣警察局芳苑分局報
    請臺灣彰化地方檢察署檢察官偵查起訴。　　
    理  由
一、本件被告謝文華所犯屬法定刑為死刑、無期徒刑、最輕本刑
    為3年以上有期徒刑以外之罪，其於準備程序時就被訴事實
    均為有罪之陳述，經告知簡式審判程序要旨並聽取當事人意
    見，經被告同意適用簡式審判程序後，本院亦認無不得或不
    宜改依簡式審判程序進行之處，爰依刑事訴訟法第273條之1
     第1項規定裁定由受命法官進行簡式審判程序，故本件之證
    據調查依刑事訴訟法第273條之2規定，不受同法第159條第1
    項、第161條之2、第161條之3、第163條之1及第164條至第1
    70條規定之限制，合先敘明。
二、認定事實所憑證據及認定之理由
  ㈠附表各該編號「犯罪事實」欄所載之事實，各據告訴人楊雅
    晴、李中泰、被害人熊振傑、告訴人康庭毓於警詢時指述綦
    詳（警一卷第31至32頁、警二卷第19至21頁、警三卷第69至
    70、94至96頁），並分別經證人陳憶玫、王漢章、洪晟展及
    陳明智於警詢時證述屬實（警一卷第3至7頁、警二卷第7至9
    頁、警三卷第26至35、40至42頁、偵三卷第53至61頁），此
    外尚有同表「佐證書證」欄所示書證在卷可查，復經被告於
    警詢、偵訊及本院審理時均坦承不諱（警二卷第3至5頁、警
    三卷第1至6頁、偵緝一卷第76至78、115至116頁、金訴卷第
    32、105至109、172至173頁），足認其之任意性自白核與事
    實相符，可堪採為認定事實之依據。
　㈡附表編號2、3犯行是否符合加重詐欺要件之認定：
　⒈按刑法第339條之4第1項第3款「以廣播電視、電子通訊、網
    際網路或其他媒體等傳播工具，對公眾散布而犯之」此加重
    事由，立法理由已敘明：「考量現今以電信、網路等傳播方
    式，同時或長期對社會不特定多數之公眾發送訊息施以詐術
    ，往往造成廣大民眾受騙，此一不特定、多數性詐欺行為類
    型，其侵害社會程度及影響層面均較普通詐欺行為嚴重，有
    加重處罰之必要，爰定為第3款之加重處罰事由」等語在案
    。申言之，因以廣播電視、電子通訊、網際網路或其他媒體
    等傳播工具對公眾散布而犯之，將導致不特定人或多數人於
    閱聽見聞後有受詐騙之虞，可能造成之侵害社會程度及影響
    層面均較鉅，爰增訂上開加重處罰之詐欺犯罪類型。行為人
    只要有以上開傳播工具，對於不特定人或多數人散布不實訊
    息，以招徠民眾，進而遂行詐欺行為，即已具備該款加重詐
    欺罪之構成要件（最高法院106年度台上字第358號、107年
    度台上字第846號判決意旨可供參考）。故行為人若係基於
    詐欺不特定民眾之犯意，利用網際網路等傳播工具刊登虛偽
    不實之廣告以招徠民眾遂行詐騙，縱行為人尚須對受廣告引
    誘而來之被害人續行施用詐術始能使之交付財物，仍係直接
    以網際網路等傳播工具向公眾散布詐欺訊息，無礙成立加重
    詐欺罪。
　⒉查被告實行附表編號2犯行時，係在成員人數多達2千餘人之L
    INE通訊軟體「天堂火龍窟」群組內，張貼販賣天堂幣之虛
    偽訊息，致瀏覽該訊息之告訴人李中泰陷於錯誤，方進一步
    與被告聯繫商談交易細節等情，非惟業據告訴人李中泰於警
    詢時指述在案（警二卷第19、21頁），並有其提出之對話列
    表截圖附卷可徵（警二卷第31頁上方），核與被告到庭自陳
    之案發情節（金訴卷第106頁）全然相符，則因被告初始係
    在LINE通訊軟體群組對公眾散布虛偽販賣訊息，而非直接選
    擇特定被害人發送詐欺資訊，揆諸上開說明，自應該當刑法
    第339條之4第1項第3款之加重要件，故起訴書認定此部分僅
    成立刑法第339條第1項詐欺取財罪，即有未妥。
　⒊至於被告雖供稱：附表編號3犯行也是我先在「天堂火龍窟」
    群組張貼販售遊戲寶物之訊息，被害人熊振傑就與我互加為
    LINE通訊軟體好友，再進一步商談交易訊息等語在案（警三
    卷第2至3頁、金訴卷第107頁），然細繹被害人熊振傑所指
    述之被害情節可知，其除僅概略提到：我在天堂私服器與人
    交易虛擬娃娃，雙方加入LINE相互聯繫交易細節，我就轉帳
    至對方指定帳戶等語（警三卷第69頁）外，並未言及初始如
    何得悉有此交易之資訊；而倘經與附表編號4犯行對照之後
    可知，在被告犯案過程中，確實不乏有被害人先張貼訊息徵
    求購買虛擬寶物，被告再私訊被害人接洽交易事宜之情形。
    則除被告前揭單方之自白外，遍觀全卷再無其他證據資料（
    如交易過程之對話截圖）可資補強其此部分自白果與事實相
    符，依罪疑利於被告之法理，本院乃認定其就附表編號3之
    詐欺取財犯行，並非以「網際網路對公眾散布」之方式為之
    ，自無從以刑法第339條之4第1項第3款之加重要件相繩，附
    此敘明。　
  ㈢綜上所述，本案事證明確，被告犯行洵堪認定，應依法論科
    。
三、論罪科刑
  ㈠所犯罪名：
　　核被告就附表各次犯行所為，分別詳如各該編號對應之「所
    犯法條」欄所載。其中編號2詐欺取財犯行部分，起訴書認
    被告僅成立刑法第339條第1項普通詐欺取財罪一節容有未恰
    ，業如前載，惟兩者之基本社會事實同一，本院復當庭告知
    被告上開加重詐欺取財罪之罪名（金訴卷第106至107、150
    、160頁）予其答辯，已無礙其之防禦權行使，爰依法變更
    起訴法條。至於起訴書雖認同次犯行之洗錢部分已達既遂程
    度，然案發之際被告欲指示王漢章將款項領出時，因Ｃ帳戶
    業遭凍結無從提領，致未產生隱匿詐欺所得之效果一節，業
    經審認如前，應僅成立洗錢防制法第14條第2項、第1項之一
    般洗錢未遂罪；惟此部分僅涉及行為態樣既未遂之區分而未
    變更罪名，自無變更起訴法條之問題（最高法院101年度台
    上字第3805號判決意旨參照）。又被告實行附表編號2至4犯
    行過程中，有利用指示不知情之王漢章、洪晟展提供帳戶帳
    號，再指示其他（欲）為被告提領詐欺犯罪所得，為間接正
    犯。
　㈡罪數競合：
　　次者，被告實行附表各該編號犯行，均同時涉犯該表「所犯
    法條」記載之二個以上罪名，經核其皆係基於同一個犯罪計
    畫，為求順利取得詐欺所得所為各階段行為，依一般社會健
    全觀念，應視為數個舉動之接續施行，合為包括之一行為予
    以評價為當。故其就各編號犯行均係以一行為同時觸犯數罪
    名，俱為想像競合犯，應依刑法第55條前段規定，從一重分
    別論以一般洗錢既遂罪（編號1、3、4），或以網際網路對
    公眾散布而犯詐欺取財罪（編號2）。被告所犯附表編號1至
    4犯行共4罪間，犯意各別且行為互殊，應予分論併罰。
　㈢刑之減輕事由：　　
　　被告於偵查或本院審判中，針對附表所涉各該洗錢（既、未
    遂）犯行業已自白不諱，故其中編號1、3、4部分，均應依
    洗錢防制法第16條第2項規定減輕其刑。至於編號2犯行部分
    ，雖因想像競合之結果，最終係以加重詐欺取財罪論處，然
    被告所犯之洗錢未遂罪並非遭重罪吸收而不復存在，故本院
    就洗錢防制法第16條第2項所定上開減輕事由，仍應於量刑
    時一併衡酌（最高法院108年度台上字第4405、4408號判決
    意旨參照），附此說明。
  ㈣刑罰裁量：
　　本院審酌被告正值青年，不思以正當方式謀取生活上所需，
    竟僅因需錢花用，率以附表所示方式詐取他人財物或帳戶使
    用之不法利益，所為非僅侵害各該被害人之財產權益，亦使
    過程中提供帳號予被告使用之關係人受有訟累，所為實無足
    取；惟念其犯後尚知坦認行為有誤，非無悔意，其中編號2
    犯行並應考量其有針對洗錢部分為自白之情，且各該犯行所
    侵害之財產價值均非甚鉅，然迄今俱未彌補各該被害人所受
    損失；兼衡被告自稱學歷為國中畢業，因本案遭羈押前從事
    粗工工作，月收入約2萬餘元，未婚無子女，先前與父母及
    胞兄同住，父親及胞兄之下肢分別有斷掉或截肢情事，經濟
    狀況貧寒，身體無重大疾病之智識程度及身體家庭經濟生活
    狀況（金訴卷第174至175頁審判筆錄參照）等具體行為人責
    任基礎之一切情狀，分別量處如附表「主文」欄所示之刑，
    並就併科罰金部分均諭知易服勞役折算標準，以資懲儆。再
    審酌被告所犯附表編號1、3、4此三罪間，犯罪時間均在110
    年9月間，且各次犯行手法亦大抵類似等情，合併定其應執
    行刑如主文所示，並就併科罰金部分諭知易服勞役折算標準
    。
四、沒收部分
    被告實行附表編號3、4所示洗錢犯行後，所取得之現金各3
    千元、5千元核屬其之犯罪所得，且案發後未據扣案，亦未
    合法返還各該被害人，則為避免被告因犯罪而坐享犯罪所得
    ，揆諸刑法第38條之1第1項本文及第3項規定，自應宣告沒
    收，且於全部或一部不能沒收或不宜執行沒收時，追徵其價
    額。又現行刑法將沒收列為專章，並定性為獨立之法律效果
    （立法理由參照），故宣告多數沒收情形，並非數罪併罰，
    乃配合刪除第51條第9款，另增訂第40條之2第1項「宣告多
    數沒收者，併執行之」，從而針對沒收部分依法即無庸於應
    執行刑項下再予重複諭知。至於其餘犯行及編號3犯行匯入Ｅ
    帳戶之2千元部分，依卷附事證尚無從憑認被告果有取得此
    部分犯罪所得，爰不為沒收之諭知。
據上論斷，應依刑事訴訟法第273條之1第1項、第299條第1項前
段、第300條，判決如主文。
本案經檢察官陳鼎文提起公訴，檢察官陳昭蓉、鄭積揚到庭執行
職務。
中　　華　　民　　國　　111 　年　　10　　月　　19　　日
                  刑事第八庭  法  官  陳薏伩
以上正本證明與原本無異。
如不服本判決應於收受判決後20日內向本院提出上訴書狀，並應
敘述具體理由。其未敘述上訴理由者，應於上訴期間屆滿後20日
內向本院補提理由書（均須按他造當事人之人數附繕本） 「切
勿逕送上級法院」。
告訴人或被害人對於判決如有不服具備理由請求檢察官上訴者，
其上訴期間之計算係以檢察官收受判決正本之日期為準。
中　　華　　民　　國　　111 　年　　10　　月　　19　　日
                              書記官　林曉汾
附錄本案論罪科刑法條：
洗錢防制法第2條
本法所稱洗錢，指下列行為：
一、意圖掩飾或隱匿特定犯罪所得來源，或使他人逃避刑事追訴
    ，而移轉或變更特定犯罪所得。
二、掩飾或隱匿特定犯罪所得之本質、來源、去向、所在、所有
    權、處分權或其他權益者。
三、收受、持有或使用他人之特定犯罪所得。
洗錢防制法第14條第1、2項
有第二條各款所列洗錢行為者，處7年以下有期徒刑，併科新臺
幣5百萬元以下罰金。
前項之未遂犯罰之。
中華民國刑法第339條第1、2項
意圖為自己或第三人不法之所有，以詐術使人將本人或第三人之
物交付者，處5年以下有期徒刑、拘役或科或併科50萬元以下罰
金。
以前項方法得財產上不法之利益或使第三人得之者，亦同。
中華民國刑法第339條之4第1項第3款
犯第339條詐欺罪而有下列情形之一者，處1年以上7年以下有期
徒刑，得併科一百萬元以下罰金：
三、以廣播電視、電子通訊、網際網路或其他媒體等傳播工具，
    對公眾散布而犯之。

附表
 編號 犯罪事實 佐證書證 所犯法條 主文  1 謝文華基於詐欺得利及洗錢犯意，於110年9月17日下午3時32分許，使用Messenger通訊軟體顯示名稱「諸葛孔明」，向楊雅晴訛稱：老闆要發薪水給我，但我忘記帶帳戶金融卡出門，希望可以向妳借用帳戶讓老闆匯入，然後再幫我轉匯云云，致楊雅晴陷於錯誤，提供其申設之中華郵政股份有限公司○○○○郵局帳號00000000000000號帳戶（簡稱Ａ帳戶）予謝文華使用，謝文華乃詐得使用Ａ帳戶之利益；其後即先有一筆7,500元匯至Ａ帳戶內，謝文華乃指示楊雅晴於同日下午5時22分許，將其中7千元轉匯至不知情之陳憶玫所申設台新商業銀行帳號00000000000000號帳戶（簡稱Ｂ帳戶）內，謝文華再指示陳憶玫先於同日時24分許，從Ｂ帳戶內領出1千元作為償還陳憶玫借款之用，再於同日時33分許轉匯6千元至謝文華指定之帳號00000000000000000號帳戶。 顯示名稱「諸葛孔明」之臉書主頁截圖、網路銀行交易截圖、楊雅晴之內政部警政署反詐騙諮詢專線紀錄表、受理詐騙帳戶通報警示簡便格式表、金融機構聯防機制通報單、Ａ帳戶存摺封面影本、Messenger訊息截圖、台新國際商業銀行110年12月10日台新作文字第11027467號函暨附Ｂ帳戶申設資料與交易明細、陳憶玫操作自動櫃員機之監視器影像翻拍照片（警一卷第21至25、33至34、37、41至45、53至62、63至64頁） 刑法第339條第2項詐欺得利罪，及洗錢防制法第14條第1項洗錢罪 謝文華犯洗錢防制法第十四條第一項之洗錢罪，處有期徒刑貳月，併科罰金新臺幣伍仟元，罰金如易服勞役，以新臺幣壹仟元折算壹日。  2 謝文華明知自身並無出售虛擬遊戲幣之真意，竟基於以網際網路對公眾散布而詐欺取財及洗錢犯意，於110年8月29日上午11時許，透過網際網路在特定多數人得見聞之LINE通訊軟體「天堂火龍窟」群組（成員有2千餘人）內，使用暱稱「拉米」張貼販賣天堂幣之虛偽訊息，致瀏覽該訊息之李中泰陷於錯誤，進一步與謝文華使用訊息交談後，乃依指示於同日上午11時32分許，匯款4千元至謝文華所指定不知情之王漢章所申設中華郵政股份有限公司○○郵局帳號00000000000000號帳戶（簡稱Ｃ帳戶，係稍早謝文華向王漢章所商借）；其後謝文華再另指示王漢章將款項領出，欲掩飾、隱匿詐欺所得之去向，惟因Ｃ帳戶業遭凍結無從提領，洗錢行為乃止於未遂。嗣因謝文華遲未依約交付天堂幣，李中泰始知受騙遂報警究辦，因而循線查悉上情。 李中泰之内政部警政署反詐騙諮詢專線紀錄表、受理詐騙帳戶通報警示簡便格式表、165專線協請金融機構暫行圈存疑似詐欺款項通報單、告訴人李中泰所提供LINE通訊軟體相關頁面截圖、網路交易明細截圖、Ｃ帳戶之申設人資料暨客戶歷史交易清單（警二卷第23、27至39、45至47頁） 刑法第339條之4第1項第3款以網際網路對公眾散布而犯詐欺取財罪，及洗錢防制法第14條第2項、第1項洗錢未遂罪 謝文華以網際網路對公眾散布而犯詐欺取財罪，處有期徒刑壹年。  3 謝文華明知自身並無出售遊戲寶物之真意，竟基於詐欺取財及洗錢犯意，於110年9月20日某時許，使用LINE通訊軟體暱稱「seroy」與熊振傑取得聯繫，並訛稱：我可以用5,500元販賣遊戲寶物「虛擬娃娃」給你云云，致熊振傑因而陷於錯誤，乃依指示先於同日晚間6時3分許，匯款3,500元至謝文華所指定不知情之洪晟展所申設中華郵政股份有限公司○○○○郵局帳號00000000000000號帳戶（簡稱Ｄ帳戶，係稍早謝文華向洪晟展要求提供帳號），再於同日晚間6時43分許，匯款2千元至不知情之陳明智所申設中國信託商業銀行○○分行帳號000000000000號帳戶（下稱Ｅ帳戶）內；其後洪晟展再於同日晚間8時53分許，依指示從Ｄ帳戶提領3千元後，另行交予謝文華收受。嗣因謝文華遲未依約交付遊戲寶物，復經聯繫無著，熊振傑始知受騙。 洪晟展提款之監視器影像截圖、Ｄ帳戶之申設人資料暨客戶歷史交易清單、網路銀行轉帳紀錄截圖、熊振傑之内政部警政署反詐騙諮詢專線紀錄表、受理詐騙帳戶通報警示簡便格式表、金融機構聯防機制通報單（警三卷第11至12、52至53、66、77至82頁）、員警林貞君111年2月27日職務報告、Ｅ帳戶之申設人資料暨交易明細、LINE通訊軟體對話截圖（偵三卷第51至52、69、77、82至95頁） 刑法第339條第1項詐欺取財罪，及洗錢防制法第14條第1項洗錢罪 謝文華犯洗錢防制法第十四條第一項之洗錢罪，處有期徒刑肆月，併科罰金新臺幣壹萬伍仟元，罰金如易服勞役，以新臺幣壹仟元折算壹日。未扣案犯罪所得新臺幣叁仟元沒收，如全部或一部不能沒收或不宜執行沒收時，追徵其價額。  4 謝文華於110年9月24日下午5時許，因見康庭毓在LINE通訊軟體天堂遊戲群組內，詢問是否有人要出售虛擬寶物「古巨劍」，明知自身並無出售遊戲寶物之真意，竟基於詐欺取財及洗錢犯意，以暱稱「喬魯」加康庭毓為好友後，向康庭毓私訊訛稱：我可以用5千元之價格販售古巨劍給你云云，致康庭毓因而陷於錯誤，乃依指示於同日下午5時11分許，匯款5千元至洪○宸（係洪晟展之子）所申設中華郵政股份有限公司○○郵局帳號0000000000000號帳戶（簡稱Ｆ帳戶，係稍早謝文華向洪晟展要求提供帳號時，連同Ｄ帳戶一併告知）；其後洪晟展再依指示於同日時14分許，從Ｆ帳戶提領5千元後，另行交予謝文華收受。嗣因康庭毓匯款後，謝文華遲未依約交付寶物，康庭毓始知受騙。 洪晟展提款之監視器影像截圖、Ｆ帳戶之申設人資料暨客戶歷史交易清單、網路銀行轉帳紀錄截圖、康庭毓之内政部警政署反詐騙諮詢專線紀錄表、受理詐騙帳戶通報警示簡便格式表、金融機構聯防機制通報單、康庭毓所提供「喬魯」LINE通訊軟體主頁截圖、網路銀行匯款明細及對話截圖（警三卷第14至15、55至60、67、101至108頁） 刑法第339條第1項詐欺取財罪，及洗錢防制法第14條第1項洗錢罪 謝文華犯洗錢防制法第十四條第一項之洗錢罪，處有期徒刑肆月，併科罰金新臺幣壹萬伍仟元，罰金如易服勞役，以新臺幣壹仟元折算壹日。未扣案犯罪所得新臺幣伍仟元沒收，如全部或一部不能沒收或不宜執行沒收時，追徵其價額。